臺灣臺南地方法院民事判決
109年度簡上字第18號
上  訴  人  洪素珍  

訴訟代理人  鄭植元律師
            黃信豪律師
            楊家瑋律師
複代理人    高華陽律師
被上訴人    周志強  
訴訟代理人  陳香雯  
上列當事人間請求拆除地上物返還土地事件，上訴人對於民國10
8年11月5日本院新市簡易庭108年度新簡字第365號第一審判決提
起上訴，經本院於民國111年5月18日言詞辯論終結，判決如下：
    主  文
上訴駁回。
第二審訴訟費用由上訴人負擔。
    事  實
一、被上訴人起訴主張：　　
　㈠被上訴人為坐落臺南市○○區○○段000地號及同段532地號土地
    （下分稱系爭529、532地號土地，合稱系爭土地）之所有權
    人，而上訴人為門牌號碼臺南市○○區○○里0○0號之未保存登
    記房屋（下稱系爭房屋）之事實上處分權人，系爭房屋之3
    樓增建鐵皮屋簷越界占用系爭532地號土地如內政部國土測
    繪中心民國108年6月20日鑑定圖（下稱附圖，即原判決附圖
    ）所示黃色甲區域部分，面積1.93平方公尺；另占用系爭52
    9地號土地如附圖所示綠色乙區域部分，面積0.1平方公尺。
    爰依民法第767條第1項前段及中段規定，提起本件訴訟請求
    上訴人拆除越界部分之系爭房屋屋簷，並將該部分土地騰空
    返還被上訴人。
　㈡上訴人系爭房屋係屬未保存登記之建物，而3樓新增建之鐵皮
    屋簷並非系爭房屋主要構成部分，更非鋼筋水泥之永久性建
    材，縱使拆除越界屋簷，依現時工法，並無安全疑慮，即不
    致對系爭房屋之結構安全產生影響，足見本案越界建築之拆
    除，並無安全或經濟上之疑慮。
　㈢上訴人系爭房屋3樓新增建之鐵皮屋簷，居高臨下越界占用被
    上訴人土地，已影響被上訴人房屋整體使用，蓋被上訴人近
    年來常逢下雨漏水之苦，為改善頂樓排水功能，有施作鐵皮
    屋簷覆蓋之必要，茲因上訴人越界屋簷遮擋，難以順利施作
    ，已影響建物基本避雨功能，損害被上訴人權益甚鉅。何況
    ，被上訴人係本於土地所有權人之權利，請求上訴人拆除越
    界屋簷，屬於正當權利之行使，並非以損害上訴人之權益為
    主要目的。上訴人系爭房屋雖為未保存登記之建物，然其嗣
    後於系爭建物增加高度或施作屋簷，亦應請領建造執照或雜
    項執照並按圖施作，方屬合法，此應為上訴人所明知，如此
    亦可避免有越界建築之爭議。然上訴人竟未申請而逕行施作
    ，以致逾越地界。系爭越界建築之屋簷，既屬未經核發建照
    之違章建築，該違章建築越界興建之違法事實，自應由上訴
    人承擔故意違法責任，不應受法律利益衡量之保護。
　㈣至於上訴人所提宮廟等情，係屬民間信仰層次，不僅與本案
    越界建築之事實無涉，且依據主管機關定期稽查結果，被上
    訴人均合乎法令規範（包括環保規定），上訴人所述，純屬
    推託卸責之詞，不足憑採。
二、上訴人則答辯略以：
　㈠系爭房屋是上訴人於75年間向他人購買，因系爭房屋石棉瓦
    破損，才更換鐵皮，更換時被上訴人並無異議，嗣後調解時
    被上訴人也沒告知上訴人有越界建築之情形，且拆除會影響
    系爭房屋結構安全。
  ㈡依附圖顯示上訴人所有系爭房屋三樓增建鐵皮屋簷占用被上
    訴人土地係呈現東北-西南方向，占用長度甚長，但寬度卻
    非常狹窄之態樣，依據地籍測量實施規則第73條規定關於市
    地圖根點至界址點之位置誤差最大容許範圍為六公分，則本
    件附圖關於上訴人所有房屋屋簷占用被上訴人土地黃色、綠
    色部分，寬度非常狹窄，是否為測量容許之誤差範圍，非無
    可能，原審判決未予調查釐清，即為上訴人不利認定，應有
    不當。
　㈢縱使考慮屋差範圍後，上訴人所有系爭房屋三樓鐵皮增建屋
    簷仍有占用被上訴人所有土地，但占用總面積不足二平方公
    尺，且無論是否拆除占用部分，對於被上訴人所有土地之使
    用管理，並無任何妨礙，對於被上訴人本身及整體社會經濟
    上之助益甚微；而且若要拆除占用部分，所需要之拆除、復
    原費用甚高，若允許被上訴人之請求，實際利益非常微小，
    卻對上訴人造成重大損害，則所獲得利益與所受損害間，客
    觀上顯不相當，依據民法第796-1條第1項規定，為顧及雙方
    當事人之權益，以及整體社會經濟利益，應認上訴人所有之
    系爭建物雖逾越地界，但得免為全部之移去為宜。
　㈣兩造為鄰居關係，因被上訴人經營宗教宮廟，造成的環境影
    響，已讓雙方勢同水火，被上訴人日常已是竭盡所能報復上
    訴人一家，關於提起本訴，被上訴人究係行使權利抑或報復
    洩恨，已非無疑，且若准許被上訴人之請求，被上訴人所能
    獲得的利益與上訴人所受之損害，顯不相當，業如上述，依
    照上開最高法院判決，足認被上訴人行使權利明顯是以損害
    上訴人為主要目的，依法即應限制被上訴人之權利行使。
三、被上訴人於原審起訴聲明請求：上訴人應將系爭532地號土
    地上如附圖所示黃色甲區域面積1.93平方公尺之增建地上物
    ，以及同段529地號土地上如前開鑑定圖所示綠色乙區域面
    積0.1平方公尺之增建物（下稱系爭增建物）予以拆除後，
    將土地騰空返還予被上訴人。經原審依被上訴人聲明為上訴
    人敗訴之判決，上訴人不服提起上訴，並上訴聲明：㈠原判
    決廢棄。㈡上開廢棄部分，駁回被上訴人於第一審之訴。被
    上訴人則答辯聲明：上訴駁回。
四、不爭執事項：
  ㈠上訴人為系爭房屋之事實上處分權人，被上訴人為系爭土地
    之所有權人。
  ㈡內政部國土測繪中心（下稱國土測繪中心）109 年5 月11日
    就坐落臺南市○○區○○段000 ○000 地號土地補充鑑定圖說明
    記載：「P--Q--I--J--K--M係上訴人即被告所有建物白色牆
    面外緣位置（白色屋頂係由鐵皮包復住白色牆面，二者相差
    不到1 公分，屬同一立面），故上訴人即被告占用範圍包含
    房屋之白色牆面。有關被告所有建物白色牆面外緣至地籍線
    之距離，分別P--Q為7 公分、B--I為8 公分、J--L為17公分
    、K--L為9 公分、D--M為9 公分。黃色區域係上訴人所有建
    物逾越使用同段529、532 地號土地範圍。」之內容。
　㈢兩造對於臺南市土木技師公會110年3月31日之鑑定報告書（
    下稱本見鑑定報告）鑑定結果均不爭執。
五、爭執事項：
    本件依原審判決拆除系爭增建物有無民法第796條之1、第14
    8條第1項之適用？
六、得心證之理由： 
  ㈠上訴人所有系爭房屋3樓系爭增建物係無權占有系爭土地：
　　⒈按所有人對於無權占有或侵奪其所有物者，得請求返還之
      ，對於妨害其所有權者，得請求除去之，民法第767條第1
      項前段、中段定有明文。而當事人主張有利於己之事實者
      ，就其事實負舉證之責任，民事訴訟法第277條前段亦有
      明文。是當事人占有他人之物而主張具有得以對抗所有人
      之合法權源者，就此項有利於己之事實主張，負有舉證之
      責。
　　⒉被上訴人主張其所有之系爭土地，遭上訴人所有之系爭房
      屋3樓增建鐵皮屋越界占用等情，業據其提出地籍圖謄本
      、土地登記謄本、現場照片等資料為證（見簡字卷第19頁
      、63-65頁、第67-69頁），並有原審依職權向臺南市政府
      財政稅務局新營分局調取系爭房屋課稅明細表、房屋平面
      圖在卷可稽，復經原審於108年5月24日會同兩造及內政部
      國土測繪中心人員勘現場屬實，製有勘驗筆錄及附圖在卷
      可按，且上訴人未舉證證明其有正當權源占有使用系爭土
      地，堪認上訴人無權占用系爭土地乙節為真實。
　　⒉上訴人雖辯稱：依據地籍測量實施規則第73條規定關於市
      地圖根點至界址點之位置誤差最大容許範圍為6公分，則
      本件附圖關於上訴人所有系爭增建物占用被上訴人土地黃
      色、綠色部分，寬度非常狹窄，應為測量容許之誤差範圍
      等語。惟查：依國土測繪中心以108年7月1日測籍字第108
      1301943號函送之鑑定書（見簡字卷第163-166頁）記載「
      本案係使用精密電子測距經緯儀，在系爭土地附近檢測10
      3 年度臺南市大内區地籍圖重測時測設之圖根點，經檢測
      無誤後，以各圖根點為基點，分別施測系爭土地及附近界
      址點，並計算其坐標值輸入電腦，以自動繪圖儀展繪於鑑
      測原圖上(與地籍圖同比例尺1/500 )，然後依據臺南市麻
      豆地政事務所保管之地籍圖及重測地籍調查表等資料，展
      繪本案有關土地地籍圖經界線，與前項成果核對檢核後，
      測定於鑑測原圖上，作成比例尺1/500之鑑定圖。」，據
      此可知，附圖所示結果是國土測繪中心以精密電子測距經
      緯儀檢測所得。本院復依上訴人聲請於109年4月20日會同
      兩造及國土測繪中心人員履勘現場，製有勘驗測量筆錄及
      補充鑑定圖（下稱系爭補充鑑定圖）在卷可按（見本院卷
      第107-115頁），再觀國土測繪中心以109年3月12日測籍
      字第1091331592號函覆本院「查『數值法複丈，其界址點
      位置誤差之限制準用第七十三條之規定。』、『戶地測量採
      數值法測繪者，其圖根點至界址點之位置誤差不得超過下
      列限制：一、市地：標準誤差二公分，最大誤差六公分。
      』為地籍測量實施規則第251、73條所明定，先予敘明。三
      、依重測地籍調查表記載公所段532與毗鄰同段521、531
      地號土地間之界址以3牆壁中心為界，經依地籍圖重測結
      果檢核土地界址後，系爭界址與地籍調查表記載之經界在
      上開規定之容許誤差範圍内，即牆壁中心為上開土地間之
      界址位置。另土地經界經判定後，則逾越範圍之標示與面
      積計算無容許誤差之適用，故本案被告（來函容有誤）所
      有建物3樓鐵皮屋簷已逾越地籍調查表所載之經界（3牆壁
      中心），其逾越使用之範圍如本中心108年9月3日鑑定圖
      所示。」等語（見本院卷第83、84頁），已明確說明被上
      訴人所有系爭532地號土地與毗鄰上訴人所有同段521、53
      1地號土地間之界址以3牆壁中心為界，即牆壁中心為上開
      土地間之界址位置。另土地經界經判定後，則逾越範圍之
      標示與面積計算無容許誤差之適用，基此，上訴人以系爭
      增建部分逾越範圍甚窄，辯稱係在地籍測量實施規則第73
      條規定容許之誤差範圍內云云，即不足採。
　㈡上訴人抗辯其非故意逾越地界，請求法院審酌公共利益及當
    事人利益，免為全部或一部之移去或變更系爭建物，亦無足
    取：
    ⒈按土地所有人建築房屋逾越地界，鄰地所有人請求移去或
      變更時，法院得斟酌公共利益及當事人利益，免為全部或
      一部之移去或變更，但土地所有人故意逾越地界者，不適
      用之，民法第796 條之1 第1 項定有明文。又該條之規定
      ，於民法物權編修正施行前土地所有人建築房屋逾越地界
      ，鄰地所有人請求移去或變更其房屋時，亦適用之，民法
      物權編施行法第8 條之3 定有明文。揆其立法意旨，在於
      鄰地所有人得請求移去或變更逾越地界之房屋，有時對社
      會經濟及當事人之利益造成重大損害，乃賦予法院裁量權
      ，斟酌社會整體經濟利益及雙方當事人之利益，免為全部
      或一部之移去或變更。且此際為平衡彌補鄰地所有人越界
      土地之權益受損，立法者賦予鄰地所有人有價購請求權及
      償金請求權，此條文實質上係土地所有人行使物上請求權
      應符合民法第148 條第1 項規定之具體化（最高法院107
      年度台上字第1801號判決意旨參照）。
    ⒉經查，本件依上訴人聲請囑託台南市土木技師公會鑑定報
      告書110年3月30日鑑定報告書（下稱本件鑑定報告書）第
      4-6頁所示：上訴人所有系爭房屋為二層加強磚造，住宅
      使用，頂樓加蓋鐵皮建物；且系爭3樓增建部分是後續改
      建，在其後續改建過程中，拆除3樓增建原先隔戶的石棉
      瓦後，重新興建新牆面（即目前的白色牆面），故目前兩
      造房屋在三樓增建部分的隔戶交界牆面，其興建者應為上
      訴人。占用被上訴人所有系爭532地號土地部分之白色牆
      面，非兩造共同興建、非兩造共同使用、非兩造須共同維
      護，故應非屬兩造房屋之共用壁（見鑑定報告書第4-6頁
      ）。據此，可知上訴人所有系爭房屋之3樓增建部分係在1
      、2樓興建完成後，有二次施工之情形，被上訴人主張系
      爭增建物為日後增建之違章建築物等語，即堪採信。
    ⒊本院復審酌本件鑑定報告鑑定結果：「兩造原有房屋構造 
      ，應為連楝式之2層透天加強磚造住宅。鑑定人現場勘查
      上訴人所有房屋三樓後續增建部分，並參考上訴人109年 
      12月29日所提供資料中之三樓增建施工中照片，其結構 
      形式為斜屋頂鋼結構型式。其主要施作方式為先立鋼柱 
      與砌磚牆（磚牆也可後砌）於屋頂層樓板上，再安裝組立
      各向鋼樑與其他桁條（C型鋼），最後進行外部鋼板安裝
      與内部裝潢。若拆除占用部分，須拆除上訴人三樓增建部
      分之最北側P、Q 點至最南側D、M 點之間的鋼柱、磚牆 
      、鋼樑與相關桁條等。此拆除工作對兩造2層原有加強磚 
      造房屋，因未損及主要鋼筋混凝土梁柱，亦未針對下方 
      樓層原有磚牆有任何開孔、打除或損壞，故研判對兩造原
      有房屋（不含增建部分），應無結構安全上疑慮。」等語
      （見本見鑑定報告書第9頁）。可知拆除系爭增建物部分
      對於兩造原有合法取得使用執照之建物部分，無結構安全
      上之疑慮。
　　⒋雖鑑定報告復記載：上訴人系爭增建物不論何處若需拆除
      均需切除現有鋼柱，而現有鋼柱為支撐上訴人三樓後續 
      增建構造物主要結構之一，若切除鋼柱，勢必影響其結 
      構安全。其次不僅鋼柱需切除，其上方縱橫向鋼樑受影 
      響亦需進行切除。故於此區域若拆除占用部分，上訴人 
      三樓後續增建部分的結構安全必受影響。將導致上訴人尚
      須支出拆除修復費用共1,771,255元。(見鑑定報告書第11
      -18頁）。惟拆除系爭增建物依鑑定報告書所載，係拆除
      系爭房屋違章增建部分之鋼柱，而拆除時補強亦係在違章
      建築部分增設鋼柱、砌磚及獨立基礎，無關乎原合法建物
      之支撐結構，上訴人本應承擔其違章建物被拆除之風險及
      費用；又依被上訴人提出之現場照片可知，上訴人系爭增
      建物紅色屋簷已逾越並高於隔鄰被上訴人所有之建物屋頂
      ，被上訴人稱使被上訴人頻受漏水之苦，被上訴人有拆除
      屋頂重新施作屋頂設置排水管之必要等語，亦合乎常情，
      堪與憑採。基此，上訴人之系爭增建物雖僅占用被上訴人
      土地2平方公尺，卻因此使被上訴人限縮使用權能，且有
      漏水之虞，對被上訴人就該土地使用之權益侵害亦屬甚鉅
      。
    ⒌綜上所述，拆除系爭增建物並不影響上訴人合法建物部分
      之安全結構，且上訴人如欲保有系爭房屋3樓增建部分，
      亦得透過補強結構方式進行，難認對上訴人權利影響甚鉅
      ，況被上訴人訴請上訴人拆除占用部分亦係維護自身使用
      之利益，則上訴人辯稱系爭建物占用部分得免為全部或一
      部之移去或變更云云，自無足採。
　㈢被上訴人請求拆除系爭增建物並無權利濫用之情事：
　　⒈按權利之行使，不得違反公共利益，或以損害他人為主要
      目的。民法第148條第1項定有明文。而民法第148條係規
      定行使權利，不得以損害他人為主要目的，若當事人行使
      權利，雖足使他人喪失利益，而茍非以損害他人為主要目
      的，即不在該條所定範圍之內（最高法院45年台上字第10
      5號判例意旨參照）。
　　⒉本件被上訴人係為維護自身利益，本於系爭土地所有權人
      之權利，請求上訴人拆除系爭房屋3樓增建物占用部分，
      已如前述。為被上訴人正當權利之行使，難謂其主觀上係
      以損害上訴人之權益為主要目的，上訴人辯稱被上訴人本
      件請求為民法第148條規定之權利濫用等語，亦於法不合
      。
七、從而，被上訴人本於所有權人之地位，依民法第767條第1項
    前段、中段之規定，聲明請求上訴人應拆除系爭房屋如附圖
    所示黃色甲區域及綠色乙區域部分之3樓增建部分，並返還
    占用之系爭土地予被上訴人，應屬有據。原審判決被上訴人
    前開請求勝訴，並依職權宣告假執行，核無不合。上訴意旨
    猶執前詞，指摘原判決此部分不當，求予廢棄改判，為無理
    由，應駁回其上訴。
八、本件事證已臻明確，兩造其餘主張、陳述及所提證據，經審
    酌均與本院前揭判斷不生影響，爰不一一詳予論述，附此敘
    明。
九、據上論結，本件上訴為無理由，依民事訴訟法第436條之1第
    3項、第449條第1項、第78條，判決如主文。　　
中　　華　　民　　國　　111 　年　　6 　　月　　 8　　日
        民事第五庭    審判長法　官　林雯娟

                            法　官　陳淑卿
　　　　　　　　　　　　　　
                            法　官　李杭倫
以上正本係照原本作成。
本判決不得上訴。
中　　華　　民　　國　　111 　年　　6 　　月　　 8　　日
                            書記官　黃怡惠